【裁判字號】    91,易,1935
【裁判日期】    920924
【裁判案由】    侵占
【裁判全文】
臺灣板橋地方法院刑事判決                        九十一年度易字第一九三五號
    公  訴  人  臺灣板橋地方法院檢察署檢察官
    被      告  戊○○
                丁○○
右列被告因侵占案件，經檢察官提起公訴（九十一年度偵字第九九一八號）），本院
判決如左：
    主  文
戊○○共同意圖為自己不法之所有，而侵占對於業務上所持有之物，處有期徒刑柒月
。緩刑參年。
丁○○被訴部分公訴不受理。
    事  實
一、戊○○與丁○○（業於民國九十一年七月二十五日死亡）二人係夫妻關係，共同
    在臺北縣板橋市○○路○段二三二號七樓之十六經營「毅貞顧問公司暨會計代書
    聯合事務所」（下稱毅貞會計事務所，業於九十一年間結束營業），負責受託為
    捷利交通有限公司（下稱捷利公司）及其他客戶辦理核算申報繳納每年度營利事
    業所得稅等報稅相關業務，為從事業務之人。詎戊○○與丁○○二人竟基於意圖
    為自己不法所有之犯意聯絡，於八十四年間，利用受託代捷利公司申報八十二年
    度營利事業所得稅之機會，將捷利公司負責人甲○○所簽發代捷利公司繳納如附
    表所示之支票三紙，金額共計新臺幣（下同）四十三萬一千四百五十元之款項，
    存入戊○○於華南商業銀行華江分行所開設之帳號000000000000號
    帳戶兌現後，易合法持有為不法所有，將上開款項共同侵占挪供己資金週轉之用
    。嗣於九十年六月間，捷利公司負責人甲○○接獲法務部行政執行署板橋行政執
    行處所發捷利公司應補繳八十二年度營利事業所得稅之催繳通知後，始悉上情。
二、案經甲○○訴由臺灣板橋地方法院檢察署檢察官偵查起訴。
    理  由
一、被告戊○○部分：
（一）訊據被告戊○○矢口否認右揭犯行，辯稱：伊並未在毅貞會計事務所上班，事
      務所業務均係伊先生丁○○負責處理，伊對事務所業務完全不懂，代捷利公司
      報稅業務係事務所當時所聘請之會計「林懷利」負責處理，伊僅有在外務忙不
      過來時才會幫忙，因伊先生丁○○信用不佳，故以伊名義在銀行開戶作為代收
      客戶繳納稅款使用，該帳戶均係伊先生使用，伊先生已於九十一年間過世，伊
      無法提供會計「林懷利」之資料，伊並未侵占捷利公司稅款云云。經查右揭犯
      罪事實，業據告訴人甲○○於偵查中及本院審理時均到庭指訴綦詳，核與證人
      即告訴人之妻王林劍芳於本院審理時到庭證述情節相符，觀諸告訴人甲○○及
      證人王林劍芳與被告戊○○間均無宿怨，亦無仇隙，應無設詞誣攀之虞。次查
      告訴人甲○○所簽發如附表所示之支票三紙面額共四十三萬一千四百五十元之
      款項，確分別於八十四年一月九日、同年二月十日及同年八月二十六日分別存
      入被告戊○○於華南商業銀行華江分行所開設之帳號00000000000
      0號帳戶內兌現乙節，有華南商業銀行華江分行九十二年五月三十日（九十二
      ）華江存第一五一號函檢附之存款往來明細表一份在卷足憑，足認被告戊○○
      確已收受告訴人所繳納之前開稅款。被告戊○○雖辯稱該帳戶均係伊夫丁○○
      負責處理，伊並未使用該帳戶，伊對事務所業務完全不懂，告訴人所繳納之前
      開稅款係斯時事務所會計「林懷利」負責處理，伊並未經手云云，然查觀諸證
      人即告訴人之妻王林劍芳於本院審理時到庭所證述：「（問：和被告戊○○接
      洽情形？）每個月她都會來收發票，這種情形已經很久了，不是她就是她的會
      計來收發票，我也會問她稅務問題，例如說兩稅合一該如何處理，發票有問題
      也會問她，她告訴我因為錢不敢給會計經手，所以她自己來收‧‧‧」等語（
      參見本院九十一年九月二十五日訊問筆錄第三頁），被告戊○○對於毅貞會計
      事務所之業務顯非並未涉入，復參諸證人即被告戊○○之子丙○○到庭所證述
      ：「（問：你母親於事務所裡面的職務？）她的職務與我相同，都是幫事務所
      去向客戶收款」、「（問：事務所裡面是否有你母親的座位？）我母親有一個
      座位」、「（問：你母親在事務所裡面的職務？）等於是跑外務」、「（問：
      你父親不在時，事務所是何人負責？）算是由我母親負責」、「（問：何人發
      放員工薪水？）我父親會找我母親去發放員工薪水」之情節（參見本院九十二
      年八月二十七日審判筆錄第五、六頁），衡之證人丙○○係被告戊○○之子，
      斷無設詞虛構誣攀其母之理，堪認被告戊○○確有負責處理毅貞會計事務所業
      務並對外向客戶收款之情，本件告訴人所繳納之捷利公司八十二年度營利事業
      所得稅款既確已存入被告戊○○之銀行帳戶內，被告戊○○復實際負責毅貞會
      計事務所之對外收款業務，該毅貞會計事務所之主要業務內容復係替客戶核算
      稅款並代為申報繳稅，倘謂被告戊○○對於告訴人所繳納之稅款去向毫不知情
      ，顯與常理有違，亦與經驗法則不符。再者，被告戊○○雖推稱本件告訴人所
      繳納之捷利公司稅款係斯時任職於毅貞會計事務所之會計「林懷利」負責處理
      云云，然查被告戊○○自始至終均無法提出該會計「林懷利」之年籍住址等基
      本資料，是毅貞會計事務所是否確有該名會計？該名會計是否確經辦處理捷利
      公司八十二年度營利事業所得稅申報事宜，實不無可疑，且證人即被告戊○○
      之子丙○○於本院審理時亦到庭證稱自八十二年起即陸續幫事務所去向客戶收
      稅款，惟未曾聽過該事務所有「林懷利」該名會計等語（參見本院九十二年八
      月二十七日審判筆錄第四頁），益徵被告戊○○此部分所辯應係推諉飾卸之空
      言，不足憑信。此外，復有如附表所示之支票三紙正反面影本、捷利公司支出
      該三紙支票款項之內部會計憑證傳票影本三紙、法務部行政執行署板橋行政執
      行處九十年度營所稅專字第二三六四六號執行事件通知影本一紙及捷利公司八
      十二年度營所稅稅額繳款書影本一紙附卷足稽。被告戊○○與其夫即被告丁○○所共同開設經營之毅貞會計事務所，於收受告訴人所委託繳納之稅款後，竟
      未代為繳納，於稅捐稽徵機關通知補繳稅款甚至法務部行政執行署板橋行政執
      行處催討繳納後，猶拒不處理，飾詞推託，置該事務所客戶權益於不顧，被告
      二人主觀上顯有意圖為自己不法所有之犯意聯絡，客觀上亦有將其業務上所持
      有告訴人之財物易合法持有為不法所有之侵占犯行無訛。被告戊○○前揭所辯
      ，應係臨訟卸責之詞，不足可採。本案事證明確，被告犯行洵堪認定，應依法
      論科。
（二）核被告戊○○所為，係犯刑法第三百三十六條第二項之業務侵占罪。被告戊○○與其夫即同案被告丁○○就前開犯行有犯意聯絡及行為分擔，為共同正犯。
      爰審酌被告犯罪之動機、目的、手段、侵占款項之金額、對告訴人所生之危害
      及犯後態度等一切情狀，量處如主文所示之刑，以資懲儆。又被告並無任何前
      科，素行堪稱良好，前未曾受有期徒刑以上刑之宣告，有臺灣高等法院被告全
      國前案紀錄表一份在卷可考，其因一時失慮，致罹刑章，經此偵審程序並科刑
      之教訓後，當知所警惕，信無再犯之虞，本院認前開對其所宣告之刑以暫不執
      行為適當，爰併予宣告緩刑三年，用啟自新，並觀後效。
（三）臺灣板橋地方法院檢察署九十一年度偵字第一二五三二號併辦意旨略以：被告
      戊○○係毅貞會計事務所會計員，為從事業務之人，竟意圖為自己不法所有，
      利用其業務上為乙○○所經營之金哲工程有限公司（下稱金哲公司）申報營業
      稅之便利，於八十八年三月八日向乙○○佯稱金哲公司八十七年度營利事業所
      得稅為五十二萬七千三百九十一元及記帳費用為四千元，共計五十三萬一千三
      百九十一元云云，並指示乙○○將上開款項匯入其所有之華南商業銀行華江分
      行帳戶內，復至財政部臺灣省北區國稅局將金哲公司之營利事業所得稅以同業
      利潤標準核定所得額及應納稅額結算申報，意圖以不實事項向國稅局申報金哲
      公司八十七年度之營業額以達到免課稅之目的，並將前開乙○○匯入之五十二
      萬七千三百九十一元之營利事業所得稅款侵占入己，因認被告戊○○此部分亦
      涉有刑法第三百三十六條第二項之業務侵占罪嫌，且與本件有連續犯之裁判上
      一罪關係而移請併辦等語。惟查前開併辦部分被告戊○○所涉犯之業務侵占犯
      行，其犯罪時間與本件被告犯行相隔約四年之久，時間已非緊接，被告復矢口
      否認有何侵占犯行，參諸前後兩件犯行相隔時間甚長，實難認被告戊○○有何
      主觀上基於概括犯意而其犯行自始即出於同一預定犯罪計劃內，是移送併辦部
      分與本件應無連續犯之裁判上一罪關係，本院自無從併予審究，此部分應退由
      檢察官另為適法之處理，附此敘明。
二、被告丁○○部分：
（一）公訴意旨另略以：被告丁○○利用自己擔任毅貞會計事務所負責人，受託代捷
      利公司處理稅務事宜等業務之機會，於八十四年間與同案被告戊○○共同將甲○○所交付如附表所示三紙支票面額共四十三萬一千四百五十元，用以繳納捷
      利公司八十二年度營利事業所得稅之款項，予以侵占入己，因認被告丁○○涉
      犯刑法第三百三十六條第二項之業務侵占罪嫌等語。
（二）按被告死亡者，應諭知不受理之判決，且得不經言詞辯論為之，刑事訴訟法第
      三百零三條第五款、第三百零七條分別定有明文。
（三）查本件被告丁○○業於九十一年七月二十五日死亡，於九十一年八月十四日申
      報登記，此經同案被告戊○○到庭陳明在卷，並有被告丁○○之戶籍謄本影本
      一紙在卷可稽，揆諸上開說明，被告丁○○部分爰不經言詞辯論，逕為諭知不
      受理之判決。
據上論斷，應依刑事訴訟法第二百九十九條第一項前段、第三百零三條第五款、第三
百零七條，刑法第二十八條、第三百三十六條第二項、第七十四條第一款，罰金罰鍰
提高標準條例第一條前段，判決如主文。
本案經檢察官蔡顯鑫到庭執行職務。
中      華      民      國    九  十  二    年    九    月  二  十  四  日
                                  臺灣板橋地方法院刑事第二庭
                                      法      官  高  奕  驤
右正本證明與原本無異。
如不服本判決，應於判決送達後十日內向本院提出上訴狀 (應附繕本) ，上訴於臺灣
高等法院。
                                      書  記  官  廖  舜  宜
中      華      民      國    九  十  二    年    九    月  二  十  四  日
【附  表】：
┌───┬───┬────────┬────┬─────┬────────
│ 編號 │發票人│  面額（新臺幣）│ 發票日 │ 支票號碼│  付 款 人
├───┼───┼────────┼────┼─────┼────────
│  一  │甲○○│  一十七萬五千元│ 84.1.8 │ HJ0000000│花蓮區中小企業
│      │      │                │        │          │銀行土城分行
├───┼───┼────────┼────┼─────┼────────
│  二  │甲○○│  八萬三千二百元│ 84.2.10│ HJ0000000│花蓮區中小企業
│      │      │                │        │          │銀行土城分行
├───┼───┼────────┼────┼─────┼────────
│  三  │甲○○│  一十七萬三千二│ 84.8.26│ HJ0000000│花蓮區中小企業
│      │      │  百五十元      │        │          │銀行土城分行
└───┴───┴────────┴────┴─────┴────────
附錄本案論罪科刑法條全文：
刑法第三百三十六條
對於公務上或因公益所持有之物，犯前條第一項之罪者，處一年以上七年以下有期徒
刑，得併科五千元以下罰金。
對於業務上所持有之物，犯前條第一項之罪者，處六月以上五年以下有期徒刑，得併
科三千元以下罰金。
前二項之未遂犯罰之。


司法院資訊處製作；財團法人民間司法改革基金會備份。
